最高法院刑事判決　　　　　　九十四年度台上字第四六一四號
　　上　訴　人　乙○○
　　　　　　　　　　　　19之.
　　　　　　　　丙○○
　　　　　　　　　　　　16號.
　　　　　　　　甲○○
　　　　　　　　　　　　已死亡.
上列上訴人等因違反毒品危害防制條例案件，不服台灣高等法院
台中分院中華民國九十一年五月三十日第二審判決（九十年度上
訴字第二０八四號，起訴案號：台灣台中地方法院檢察署九十年
度偵字第四八一四、五０八一、五一三八、五六四九、六０六四
號），提起上訴，本院判決如下：
    主  文
原判決關於乙○○、丙○○、甲○○部分，及第一審關於甲○○
部分之判決均撤銷，除甲○○部分外，發回台灣高等法院台中分
院。
甲○○部分不受理。
    理  由
一、撤銷發回部分（即上訴人即被告乙○○、丙○○部分）：
本件原判決認定上訴人乙○○於民國八十九年五、六月間，在苗
栗縣頭份鎮某汽車修理廠與劉德兆認識，劉德兆並進而介紹乙○
○認識李祥龍，其後乙○○與劉德兆因有金錢借貸雙方更加熟稔
。八十九年十月間，劉德兆與李祥龍因債務纏身，認在台灣地區
種植大麻毒品，轉售供製造毒品之用將有厚利可圖，遂計畫至中
國大陸地區雲南省大理市下關傳統市場，購買大麻種子（實為罌
粟種子）一包返台予以栽種，八十九年十月二十九日，劉德兆與
李祥龍第一次自大陸地區私運誤為大麻種子而實為罌粟種子進入
台灣地區，除自行栽種外，為擴大種植面積並分散地點以利躲避
查緝，其二人並告知乙○○自大陸地區帶回大麻種子一包，如在
台灣種植成功將有厚利可圖，並邀集乙○○負責找尋具有農作經
驗之人共同栽種牟利，乙○○乃基於意圖供製造毒品而栽種大麻
之犯意聯絡而同意尋找共同栽種之人：(一)、八十九年十一月中旬
，乙○○友人即台東縣民彭春富至苗栗縣頭份鎮，乙○○乃利用
機會告知彭春富種植大麻有厚利可圖，彭春富即基於意圖供製造
毒品之用而栽種大麻之共同犯意聯絡，於同日在苗栗縣頭份鎮某
處，收受實為罌粟而誤為大麻之幼苗，彭春富攜回至台東縣池上
鄉其耕作之土地代為培育，然嗣因有事前往台北而再返回台東時
，上開罌粟種子均已腐敗而無法種植，彭春富以電話將上開事實
告知乙○○。同年十二月中旬某日，乙○○復以托運方式郵寄罌
粟種子一批至台東縣，並通知彭春富前往取貨，數日後乙○○又
自行運載罌粟種子一批前往台東縣池上鄉○○村○○路六十之二
號彭春富住處，交予彭春富種植，經彭春富種植結果，因方法錯
誤，僅有部分罌粟種植成功。(二)、劉德兆、李祥龍嗣因知悉所種
植之植物並非大麻，再計畫至大陸地區購買大麻種子返台栽種，
然因欠缺資金乃找乙○○商議，乙○○因見種植大麻有厚利可圖
，遂承前開供製造毒品之用而栽種大麻及私運管制物品大麻進口
之概括犯意聯絡，出資新台幣（下同）十萬元作為劉德兆、李祥
龍二人至大陸地區購買大麻種子之費用。九十年一月十四日劉德
兆、李祥龍第二次自大陸地區成功私運大麻種子進入台灣地區，
劉德兆於同年月十六日或十七日，在高速公路頭份交流道附近將
三小包一千餘顆大麻種子交予乙○○，為圖成功培育大麻，劉德
兆並教導乙○○種植大麻之方法。乙○○經由朋友介紹而認識亦
需款孔急而有農耕經驗之上訴人丙○○，告知其種植大麻有暴利
可圖，並將劉德兆教導之大麻種植方法轉知丙○○，聲稱待種植
成功後會以每公斤八千元至一萬元之價格收購，丙○○乃基於意
圖製造毒品而栽種大麻之共同犯意聯絡同意栽種大麻。然劉德兆
、李祥龍、乙○○為避免丙○○於種植成功後，將大麻出售他人
，乃向丙○○收取保證金十萬元，待其種植成功並交付大麻植株
後，即發還保證金十萬元。丙○○於數日後籌得現金十萬元交付
乙○○，乙○○即將劉德兆交付之大麻種子約一千餘顆轉交給丙
○○栽種。丙○○於收受大麻種子後，即將大麻種子栽種於其位
於南投縣國姓鄉長福村金仔坑山區○○○段五九四號土地內，並
成功培育六百餘株大麻。同年二月間，乙○○曾至丙○○上開種
植大麻處察看大麻成長情形，且取走丙○○栽種成功之大麻植株
一株交付劉德兆查看。同年三月六日，劉德兆、李祥龍遭警查獲
後，乙○○為湮滅事證即以電話通知丙○○將所種植之大麻全部
刨除銷毀。丙○○見部分大麻已種植成功，不忍全數銷毀，遂將
部分已成長之大麻葉剪下留存，並風乾藏置於草叢中，再將全部
大麻植株拔除，丟棄於附近山崖下。嗣於同年三月二十二日，經
檢察官指揮警調人員，在南投縣國姓鄉長福村金仔坑山區○○○
段五九四號土地，起出丙○○藏置之乾燥大麻葉（淨重一百零四
點二五公克），並於山崖下起出其所丟棄之已乾燥大麻成株十六
株（淨重七點一九公克）。(三)、乙○○於九十年三月四日或五日
左右，在苗栗縣頭份鎮晟新醫院與劉德兆見面，劉德兆告知欲以
五萬元價格出售五小包大麻種子予乙○○，乙○○答稱：伊現無
資金，無能力購買等語，劉德兆乃稱：該五小包種子先放置乙○
○處，伊日後再取回，乙○○則將該五小包大麻種子藏放在苗栗
縣頭份鎮上興里十四鄰十五號，即其姐張秋英所工作果園旁之鴨
舍內。同年三月二十一日上午七時十分許，經檢察官指揮警調人
員，在苗栗縣頭份鎮○○街三二四號查獲乙○○，並在乙○○上
開藏放大麻種子處起出五小包大麻種子（淨重五十五點三七公克
），乙○○於檢察官偵查時並主動供述曾將罌粟種子交與彭春富
，經檢察官指揮法務部調查局台中縣調查站人員，於九十年四月
四日上午七時，在彭春富位於台東縣池上鄉○○段一二五號土地
處，扣得存活之罌粟植株三十四顆（合計淨重四百二十點二四公
克）。因而維持第一審論處乙○○、丙○○共同（乙○○連續）
意圖供製造毒品之用，而栽種大麻罪刑之判決，駁回其二人在第
二審之上訴，固非無見。
惟查：(一)、依法應於審判期日調查之證據雖已調查，而其內容未
明瞭者，即與未經調查無異，如遽行判決，仍屬應於審判期日調
查之證據而未予調查，尚不得遽對被告為有利或不利之認定。又
犯罪事實應依證據認定，有罪之判決書，應於理由內記載認定犯
罪事實所憑之證據及其認定之理由，否則即有理由不備之違法。
原判決事實欄一、(一)認定：八十九年十一月中旬，乙○○之友人
即台東縣民彭春富至苗栗縣頭份鎮，乙○○乃利用機會告知彭春
富種植大麻有厚利可圖，彭春富即基於意圖供製造毒品之用而栽
種大麻之共同犯意聯絡，於同日在苗栗縣頭份鎮某處，收受實為
罌粟而誤為大麻之幼苗，彭春富攜回至台東縣池上鄉其耕作之土
地代為培育，然嗣後因有事前往台北而再返回台東時，上開罌粟
種子均已腐敗而無法種植，彭春富以電話將此事告知乙○○。同
年十二月中旬某日，乙○○復以托運方式郵寄罌粟種子一批至台
東縣，並通知彭春富前往取貨，數日後乙○○又自行運載罌粟種
子一批前往台東縣池上鄉○○村○○路六十之二號彭春富住處，
交予彭春富種植，經彭春富種植結果，因方法錯誤，僅有部分罌
粟種植成功等情，係依憑乙○○於檢察官偵查中供稱：「就是八
十九年五、六月間劉德兆告訴我，可以種大麻，……」劉德兆曾
拿很細很細的種子，伊交給台東池上彭春富等語；另證人彭春富
於第一審供稱：「乙○○於八十九年農曆十一月中旬，有以託運
的方式郵寄一百多盒幼苗給我。八十九年農曆十月中旬，我到頭
份，乙○○跑來跟我聊天，我有跟他說我是務農，乙○○就說要
承租我的土地。第二天乙○○就拿一盒已經發芽的幼苗給我，要
我先拿回台東培養。乙○○當時跟我說這是健康藥材，沒有跟我
說是什麼東西，回台東後，我沒有去照顧那些幼苗，那些幼苗就
死掉了。約十天左右後，乙○○又以託運的方式郵寄一百多顆的
幼苗，要我代收，乙○○說這是他要承租我的土地，他自己要種
的。隔了幾天之後乙○○自己有帶了一百多顆幼苗來，說是他自
己要種的」（原判決第八頁第十三行至第九頁第五行）等情，為
其主要論據。然原判決所援引乙○○、彭春富上開供述之內容，
彼等是否均未曾供述乙○○曾向彭春富告知種植大麻有厚利可圖
，彭春富即與乙○○共同基於意圖供製造毒品之用而栽種大麻之
共同犯意聯絡，明知其所收受者實為罌粟而誤為大麻之幼苗，仍
將之攜回至台東縣池上鄉其耕作之土地代為培育等情。原判決未
說明其認定上情所依憑之證據及理由為何，其理由欠備，已有未
合。而上情與本件事實如何及如何為法律之適用，即乙○○、彭
春富就前揭行為間，究屬有犯意聯絡及行為分擔之共同正犯關係
，抑乙○○係利用不知情之彭春富犯罪之間接正犯關係攸關，自
應詳予調查釐清論述說明。原審就上情未詳予調查釐清論述說明
，其查證未盡且理由欠備，遽行判決，亦有未洽。(二)、判決不適
用法則或適用不當者，為違背法令，刑事訴訟法第三百七十八條
定有明文。(1)、意圖供栽種之用，而運輸或販賣大麻種子者，處
二年以下有期徒刑，得併科新台幣二十萬元以下罰金，毒品危害
防制條例第十三條第二項定有明文。原判決事實欄一、(二)記載：
劉德兆、李祥龍因知悉所種植之植物並非大麻，再計畫至大陸地
區購買大麻種子返台栽種，然因欠缺資金乃找乙○○商議，乙○
○因見種植大麻有厚利可圖，遂承前開供製造毒品之用而栽種大
麻及私運管制物品大麻進口之概括犯意聯絡，出資十萬元作為劉
德兆、李祥龍至大陸地區購買大麻種子之費用。九十年一月十四
日劉德兆、李祥龍第二次自大陸地區成功私運大麻種子進入台灣
地區（原判決第三頁第十六行至第四頁第二行）等情，苟屬無訛
。則劉德兆、李祥龍該次自大陸地區成功私運大麻種子進入台灣
地區之行為，是否另犯毒品危害防制條例第十三條第二項之意圖
供栽種之用而運輸大麻種子罪？而乙○○與劉德兆、李祥龍就前
開犯行，彼此間既具有互有犯意聯絡及行為分擔之共同正犯關係
，乙○○是否即應與劉德兆、李祥龍共負毒品危害防制條例第十
三條第二項之意圖供栽種之用而運輸大麻種子罪責？乃原判決未
說明乙○○該部分所為何以不另犯毒品危害防制條例第十三條第
二項之意圖供栽種之用而運輸大麻種子罪，而論斷乙○○前揭犯
行僅係犯懲治走私條例第二條第一項私運管制物品進口罪（原判
決第二十頁第一至二行），其查證未盡且理由欠備，遽行判決，
尚有未合。(2)、持有大麻種子者，處一年以下有期徒刑、拘役或
新台幣一萬元以下罰金，毒品危害防制條例第十四條第四項定有
明文。原判決關於乙○○、丙○○部分所認定記載之上開事實，
苟屬無訛。則乙○○、丙○○共同意圖供製造毒品之用而栽種大
麻，彼等是否均亦有持有大麻種子之行為？又其間之法律關係如
何？上情與乙○○、丙○○部分究應如何為法律之適用攸關，自
應詳予調查釐清論述說明。原審就上情未詳予調查釐清論述說明
，其查證未盡且理由欠備，尚有未合。(3)、有罪之判決書應記載
適用之法律，刑事訴訟法第三百十條第七款定有明文。原判決事
實欄一、(三)記載：乙○○受劉德兆之託，將五小包大麻種子藏放
在苗栗縣頭份鎮上興里十四鄰十五號，即其姐張秋英所工作果園
旁之鴨舍內等情，苟屬無訛。則乙○○該部分行為究應如何為法
律上之評價？及其與乙○○其餘犯行間之法律關係如何？俱與乙
○○部分究應如何為法律上之適用攸關，自應詳予論述說明。原
判決就乙○○該部分犯行，未說明究應如何為法律上之評價，復
未說明其與乙○○其餘犯行間之法律關係如何，本院無從判斷其
適用法律是否有當，尚有未洽。(三)、有罪之判決書，對於被告有
利之證據不採納者，應記載其理由，刑事訴訟法第三百十條第二
款定有明文。原判決認丙○○確實知悉其所種植者係大麻種子，
係依憑乙○○相關不利丙○○之供述（原判決第十五頁第六至十
三行），為其主要論據。然丙○○否認知悉其所種植者係大麻種
子，辯稱：乙○○跟伊說這是很珍貴之治肝病藥材，並未向伊說
那是大麻等語。而乙○○於第一審供稱：……隔了幾天後劉德兆
一個人到頭份交流道附近交三包種子給伊，當時他沒有跟伊說這
是大麻種子，只說這是很珍貴的藥草，可以治肝病。伊是在劉德
兆被抓後才知道這是大麻種子。劉德兆交種子給伊後，當天伊就
將種子帶到南投縣國姓鄉交給丙○○種植，因丙○○務農，伊認
為他會種植這些種子。伊跟丙○○說這是很珍貴的藥草，要他種
好……（第一審卷第八十八頁）等語，是否屬實？苟乙○○上開
供述各情係屬事實，其何以不能為有利於丙○○之論斷？原審就
上情未詳予調查釐清，復未說明乙○○上開供述各情，其何以不
能為有利丙○○論斷之理由。其查證未盡且理由欠備，遽行判決
，尚有未合。乙○○、丙○○上訴意旨指摘原判決關於彼等部分
不當，尚非全無理由。按第三審法院應以第二審判決所確認之事
實為判決基礎，刑事訴訟法第三百九十四條第一項前段定有明文
。原判決上述之違背法令，影響於事實之確定，本院無可據以為
裁判，應將原判決關於此部分撤銷，發回原審法院更為審判。原
判決理由欄乙關於乙○○不另為無罪諭知部分，基於審判不可分
之原則，併予發回，附此敘明。
二、不受理部分（即上訴人甲○○部分）：
按被告死亡者，應諭知不受理之判決，為刑事訴訟法第三百零三
條第五款所明定。被告在第二審判決後，合法上訴於第三審法院
繫屬中死亡者，依同法第三百九十四條第一項但書、第三百九十
三條第五款、第三百九十八條第三款、第三百八十七條之規定，
第三審之審判亦有上開條款之適用。本件上訴人甲○○因違反毒
品危害防制條例案件，經原審維持第一審科刑判決，駁回甲○○
在第二審之上訴後，甲○○合法提起第三審上訴，於九十一年六
月二十四日繫屬於本院，嗣甲○○於九十四年三月十八日死亡，
有卷附戶籍謄本可稽。依上開說明，此既為本院得依職權調查之
事項，應認原審及第一審關於甲○○部分之判決均應予以撤銷，
另就此部分為不受理之判決。
據上論結，應依刑事訴訟法第三百九十七條、第三百九十八條第
三款、第三百零三條第五款、第四百零一條，判決如主文。
中　　華　　民　　國　九十四　年　　八　　月　二十五　日
                      最高法院刑事第二庭
                          審判長法官  董　明　霈
                                法官  林　茂　雄
                                法官  張　祺　祥
                                法官  呂　永　福
                                法官  吳　三　龍
      本件正本證明與原本無異
                                      書  記  官
中　　華　　民　　國　九十四　年　　八　　月　三十一　日
                                                      Ｃ
